臺灣高雄地方法院民事判決　　　　　　 100年度家訴字第88號
原　　　告　陳明輝
　　　　　　陳麗萍
被　　　告　陳明勤
上列當事人間分割遺產事件，本院於民國100 年12月5 日言詞辯
論終結，判決如下：
    主  文
兩造之被繼承人陳葉月香所遺如附表不動產欄所示之遺產，依附
表分割方式欄所載之方式分割。
訴訟費用由原告陳明輝、陳麗萍及被告各負擔三分之一。
    事實及理由
一、原告主張：兩造之被繼承人即母親陳葉月香前於民國99年3
    月29日死亡，遺有如附表編號1 至7 所示遺產，由兩造共同
    繼承，應繼分比例各為3 分之1 。兩造間並無不得分割陳葉
    月香遺產之協議，且陳葉月香之遺產並無不能分割之情事，
    爰依民法第1164條規定，聲明請求將附表編號1 至3 所示建
    物按兩造之應繼分比例分割為兩造分別共有，及將附表編號
    4 至9 所示存款及投資按兩造之應繼分比例分割。
二、被告則以：同意分割陳葉月香所遺如附表所示之遺產，然應
    扣除陳葉月香喪葬費新臺幣（下同）250,805 元、百日拜拜
    花費5,000 元、對年合爐花費2 萬元、對年燒香費36,000元
    、坐落高雄市○○區○○路不動產自92年至98年之稅金71,7
    22元、支付其配偶林金枝款項30萬元及預保留金額30萬元等
    語，資為抗辯。
三、兩造不爭執及爭執事項：
  (一)不爭執事項：
    1.被繼承人陳葉月香為兩造之母親，已於99年3 月29日死亡
      ，遺有如附表編號1 至7 所示遺產，陳葉月香之繼承人為
      原告陳明輝、陳麗萍及被告陳明勤3 人，應繼分比例各為
      3 分之1 。
    2.兩造間就陳葉月香之遺產產並無不能分割之協議。
  (二)爭執事項：
    1.陳葉月香之喪葬費用金額為若干？陳葉月香之百日拜拜花
      費、對年合爐花費、對年燒香花費得否自陳葉月香之遺產
      中扣除？原告就被告所支付之坐落高雄市○○區○○路之
      不動產自92年至98年之稅金、支付林金枝之款項30萬元是
      否負有返還義務？是否有自陳葉月香之遺產中預留30萬元
      之必要？
    2.陳葉月香之遺產以何種方式分割為宜？
四、本院就上述爭執事項1.部分所為判斷如下：
  (一)按繼承因被繼承人死亡而開始；繼承人自繼承開始時，除另
    有規定外，承受被繼承人財產上之一切權利義務；關於遺產
    管理、分割及執行遺囑之費用，由遺產中支付之；繼承人有
    數人時，在分割遺產前，各繼承人對於遺產全部為公同共有
    ，民法第1147條、第1148條、第1150條、第1151條分別定有
    明文。故繼承係承受被繼承人財產上之一切權利義務，而被
    繼承人死亡後，其喪葬費用是否應由遺產支出，固無明文規
    定，惟由遺產及贈與稅法第17條第1 項第9 款規定，被繼承
    人之喪葬費以100 萬元計算，自遺產總額扣除之規定觀之，
    及參諸外國立法例（如奧、瑞、日、韓等國民法規定）、我
    國多數學者見解，將喪葬費用認屬繼承費用，由遺產中支付
    ，較符合情理，是被告抗辯陳葉月香之喪葬費用應以陳葉月
    香之遺產支付一節，洵屬有據。
  (二)又原告主張陳葉月香之喪葬費用為15萬元一節，業據提出梵
    禮生命禮儀公司估價單及免用統一發票收據各1 份為證，被
    告對原告所提出之上開資料之真正不予爭執，惟以除喪葬合
    約之15萬元外，尚有唸經費9,150 元、庫錢費11,200元、場
    地費3,350 元、拜飯費1,650 元、燒庫錢費1,000 元、寄棺
    費17,500元、團圓桌費1,955 元、手尾錢3 萬元、神明押庫
    錢25,000元，陳葉月香之喪葬費共計250,805 元等語置辯。
    經查，被告抗辯陳葉月香出殯後，有吃團圓飯一節，為原告
    所不爭執，原告陳麗萍並陳稱：有吃一桌2 千多元之團圓飯
    等語在卷，是被告抗辯團圓桌費用1,955 元屬陳葉月香之喪
    葬費用之情，堪予採信。至被告抗辯為辦理陳葉月香之喪葬
    事宜，尚有支出唸經費、庫錢費、場地費、拜飯費、燒庫錢
    費、寄棺費、手尾錢、神明押庫錢費云云，並未提出任何證
    據以實其說，況觀之原告所提出之梵禮生命禮儀公司估價單
    所載品名內容，梵禮生命禮儀公司就辦理陳葉月香之喪葬事
    宜所收取之費用已包括棺木、祭品、禮堂布置、道士師父等
    相關費用，被告於梵禮生命禮儀公司所提供之服務內容外，
    是否仍有就相關之項目另行支付費用之必要，實容有疑義，
    是被告此部分之抗辯，自難予採信。綜上，陳葉月香之喪葬
    費用，即為為梵禮生命禮儀公司部分之15萬元及團圓桌費用
    1,955 元，合計151,955元。
  (三)被告另抗辯百日拜拜花費5,000 元、對年合爐花費20,000元
    元、對年燒香費36,000元、坐落高雄市○○區○○路之不動
    產自92年至98年之稅金71,722元、支付其配偶林金枝款項30
    萬元及預保留金額30萬元，亦應自陳葉月香之遺產中扣除云
    云。然查，被告所稱百日拜拜、對年合爐及期間燒香拜拜之
    花費，乃屬陳葉月香喪葬事宜辦理完畢後，親友出於奉祀死
    者之意，主動為祭祀行為所生之花費，已難認屬陳葉月香之
    喪葬費用，且核其性質，亦非遺產管理、分割或執行遺囑所
    生之費用，自不得自陳葉月香之遺產中扣除。又原告陳明輝
    與被告先前曾各拿出50萬元做為公款，用以繳納不動產土地
    稅及房屋稅稅金，而坐落高雄市○○區○○路之不動產原為
    原告陳明輝所有，該不動產92年至98年之土地稅金及房屋稅
    金71,722元亦係以上述公款繳納，原告陳明輝已於99年年初
    出售該不動產等情，為兩造所不爭執（見本院卷第61、62、
    90頁），堪信為真實，被告與原告陳明輝間既有以上述公款
    繳納坐落高雄市○○區○○路之不動產之稅金之合意，則縱
    使原告事後將坐落高雄市○○區○○路之不動產予以出售，
    亦尚難遽認原告陳明輝即負有返還該不動產92年至98年之稅
    金71,722元之義務，是被告抗辯原告陳明輝已出售坐落高雄
    市○○區○○路之不動產，即應將92年至98年之稅金71,722
    元歸還公款云云，尚屬無據。再者，被告係因其配偶於陳葉
    月香死亡前辭去工作，而每月給付其配偶2 萬元，作為其配
    偶無法工作之補償及其配偶購買祭祀陳葉月香所需水果等拜
    拜用品之雜支等情，業據被告陳明在卷（見本院卷第93頁）
    ，則被告就此出於自身意願而支付其配偶之款項，於未提出
    證據證明此款項實應由原告共同負擔之情形下，尚難認為原
    告負有返還此部分款項之義務，是被告抗辯其支付予其配偶
    林金枝款項30萬元，應由原告共同負擔云云，亦屬無據。至
    被告抗辯應自陳葉月香遺產中預先保留30萬元，供日後繳納
    附表編號1 至3 所示建物之稅金之用云云，然為原告二人所
    不同意，且附表編號1 至3 所示建物業經本院分割由兩造依
    應有部分各3 分之1 維持共同共有（詳見後述五(二)），稅金
    自應由分得人各自負擔，是被告此部分之抗辯，實屬無據。
五、陳葉月香之遺產以何種方式分割為宜部分：
  (一)按繼承人有數人時，在分割遺產前，各繼承人對於遺產全部
    為公同共有；繼承人得隨時請求分割遺產，但法律另有規定
    或契約另有訂定者，不在此限，民法第1151條、第1164條定
    有明文。陳葉月香為兩造之母親，已於99年3 月29日死亡，
    遺有如附表所示之遺產，兩造均為陳葉月香之繼承人，應繼
    分比例各為3 分之1 等情，已如前述，則原告本於繼承人之
    地位，請求分割陳葉月香之遺產，自屬有據。
  (二)次按遺產分割，依民法第1164條、第830 條第2 項之規定，
    應由法院依民法第824 條命為適當之分配，不受任何共有人
    主張之拘束（最高法院49年台上字第2569號判例要旨參照）
    。法院選擇遺產分割之方法，應具體斟酌公平原則；各繼承
    人之利害關係；遺產之性質及價格；利用價值、經濟效用；
    經濟原則及使用現狀；各繼承人之意願等相關因素，以為妥
    適之判決。本院審酌兩造所繼承如附表編號1 至3 所示之建
    物3 棟，如依原告所提之分割方式即終止公同共有關係而依
    應有部分各3 分之1 之比例維持共有之方式分割，各繼承人
    所分得遺產價值相當，且被告於本院開庭時亦同意以此方式
    分割，堪認以終止公同共有關係改為分別共有關係之分割方
    式分割附表編號1 至3 所示建物，對於兩造尚屬公平合理。
    又附表編號4 至6 之美金存款，兩造均同意依應繼分比例按
    原幣分配，本院認此分配方式對兩造確屬公平合理，爰將附
    表編號4 至6 所示美金存款共美金11,797.59 元按應繼分比
    例各3 分之1 分配予兩造，每人所得之款項均為美金3,932.
    53元。再附表編號7 至9 之新臺幣存款共計1,502,834 部分
    ，兩造亦同意扣除陳葉月香之喪葬費用後按應繼分比例分配
    ，而陳葉月香之喪葬費用為151,955 元一節，已如前述，則
    此部分之餘款1,350,879 元即應由兩造按應繼分比例各3 分
    之1 分配之，每人各可分得450,293  元。另附表編號4 至9
    所示款項均為存款，所生之孳息亦應由兩造按應繼分比例各
    3 分之1 之比例分配之。至附表編號10所示投資，兩造均同
    意變賣，故本院認此部分以變賣為宜，並將所得價金按兩造
    應繼分比例各3 分之1 予以分配。
六、綜上所述，原告依民法第1164條規定，聲明請求分割陳葉月
    香所遺如附表所示之遺產，為有理由，應予准許，爰分割如
    主文第1 項所示。
七、另按因共有物分割、經界或其他性質上類似之事件涉訟，由
    敗訴當事人負擔訴訟費用顯失公平者，法院得酌量情形，命
    勝訴之當事人負擔其一部，民事訴訟法第80條之1 定有明文
    。本件分割遺產之訴，係必要共同訴訟，原告、被告之間本
    可互換地位，原告起訴雖於法有據，然兩造既因本件遺產分
    割而均蒙其利，僅由被告負擔訴訟費用顯失公平，本院因認
    為本件訴訟費用應由兩造按應繼分比例負擔，始為公平，爰
    諭知如主文第2 項所示。
八、結論：本件原告之訴為有理由，依民事訴訟法第80條之1 、
    第85條第1 項，判決如主文。
中    華    民    國   100    年    12    月    19    日
                        家事法庭法  官  黃悅璇
正本係照原本作成。
如對本判決上訴，須於判決送達後20日內向本院提出上訴狀。
中    華    民    國   100    年    12    月    19    日
                                書記官  楊馥華
附表
┌──┬──────────────────┬─────────────┐
│編號│項目                                │分割方式                  │
├──┼──────────────────┼─────────────┤
│1   │高雄市○○區○○街165 號地下室      │均按原告陳明輝、陳麗萍及被│
├──┼──────────────────┤告陳明勤應有部分各3  分之1│
│2   │高雄市○○區○○街165 號4 樓之1     │之比例分割，並維持分別共有│
├──┼──────────────────┤關係。                    │
│3   │高雄市○○區○○街165 號5 樓之1     │                          │
├──┼──────────────────┼─────────────┤
│4   │第一銀行外匯活期存款美金947.78元    │由原告陳明輝、陳麗萍及被告│
├──┼──────────────────┤陳明勤各分得美金3,932.53元│
│5   │第一銀行外匯定期存款美金7,985.05 元 │。關於存款所生之孳息，由原│
├──┼──────────────────┤告陳明輝、陳麗萍及被告陳明│
│6   │中國信託商業銀行活期存款美金2,864.76│勤按應繼分比例各3 分之1 之│
│    │元                                  │比例分配之。              │
├──┼──────────────────┼─────────────┤
│7   │第一銀行活期儲蓄存款新臺幣20,223 元 │扣除陳葉月香之喪葬費用新臺│
│    │                                    │幣元151,955 後，餘款新臺幣│
├──┼──────────────────┤1,350,879 元，由原告陳明輝│
│8   │陽信商業銀行定期存款新臺幣110 萬元  │、陳麗萍及被告陳明勤各分得│
│    │                                    │新臺幣450,293 元。關於存款│
├──┼──────────────────┤所生之孳息，由原告陳明輝、│
│9   │陽信商業銀行活期儲蓄存款新臺幣382,61│陳麗萍及被告陳明勤按應繼分│
│    │1 元                                │比例各3 分之1 之比例分配之│
│    │                                    │。                        │
├──┼──────────────────┼─────────────┤
│10  │巴克萊7 年澳亞10大房地產信託連16單位│准予變賣分割，其所得由原告│
│    │                                    │陳明輝、陳麗萍及被告陳明勤│
│    │                                    │各分得3 分之1 。          │
└──┴──────────────────┴─────────────┘